ACORDAO-COMPLETO-2355897

ACÓRDÃO 12518/2019 ATA 42/2019 - SEGUNDA CÂMARA

VISTOS, relatados e discutidos estes autos de Tomada de Contas Especial, ora em fase de Recurso de Reconsideração interposto contra o Acórdão 10378/2017-TCU-Segunda Câmara pela União das Associações Comunitárias do Interior de Canguçu e pelos Srs. André Ferreira dos Santos, Cléu de Aquino Ferreira e Demaicon Schmidt Peter;
ACORDAM os Ministros do Tribunal de Contas da União, reunidos em Sessão de 2ª Câmara, diante das razões expostas pelo relator e com fulcro nos arts. 32, inciso I, e 33 da Lei 8.443, de 16/7/1992, combinados com o art. 285 do Regimento Interno do TCU, em:
9.1. conhecer do Recurso de Reconsideração em exame, para, no mérito, negar-lhe provimento, mantendo-se em seus exatos termos a deliberação recorrida;
9.2. dar ciência desta decisão aos recorrentes e ao Procurador-Chefe da Procuradoria da República no Rio Grande do Sul, fazendo remissão, no caso desse último destinatário, ao Ofício 1281/2017-TCU/SECEX-RS, de 22/12/2017 (peça 51) .

Tomada de Contas Especial, ora em fase de Recurso de Reconsideração interposto contra o Acórdão 10.378/2017-2ª Câmara pela União das Associações Comunitárias do Interior de Canguçu e pelos Srs. André Ferreira dos Santos, Cléu de Aquino Ferreira e Demaicon Schmidt Peter.

Segunda Câmara

União das Associações Comunitárias do Interior de Canguçu - UNAIC (CNPJ 91.991.109/0001-93), Ministério da Cidadania e Caixa Econômica Federal.

3. Interessados(as)/Responsáveis/Recorrentes:
3.1. Responsáveis: União das Associações Comunitárias do Interior de Canguçu - UNAIC (CNPJ 91.991.109/0001-93), Cléu de Aquino Ferreira (CPF XXX.145.600-XX), André Ferreira dos Santos (CPF XXX.464.050-XX) e Demaicon Schmidt Peter (CPF XXX.961.140-XX).
3.2. Recorrentes: União das Associações Comunitárias do Interior de Canguçu - UNAIC (CNPJ 91.991.109/0001-93), Cléu de Aquino Ferreira (CPF XXX.145.600-XX), André Ferreira dos Santos (CPF XXX.464.050-XX) e Demaicon Schmidt Peter (CPF XXX.961.140-XX).

13.1. Ministros presentes: Ana Arraes (Presidente), Augusto Nardes, Aroldo Cedraz (Relator) e Raimundo Carreiro.
13.2. Ministro-Substituto presente: André Luís de Carvalho.

Cléu de Aquino Ferreira e André Ferreira dos Santos

AROLDO CEDRAZ

Com alguns ajustes de forma e fundamentado no inciso I do § 3º do art. 1º da Lei 8.443, de 16/7/1992, adoto como Relatório a instrução elaborada no âmbito da Secretaria de Recursos (Serur) e autuada como peça 104, a qual contou com a anuência do escalão dirigente da referida unidade técnica (peça 105) e com a concordância do Ministério Público/TCU, novamente representado nestes autos pela Procuradora-Geral Cristina Machado da Costa e Silva (peça 106) :
"INTRODUÇÃO
1. Trata-se de recurso de reconsideração (peças 80 a 82) interposto por André Ferreira dos Santos, Cléu de Aquino Ferreira, Demaicon Schmidt Peter e União das Associações Comunitárias do Interior de Canguçu (UNAIC) , contra o Acórdão 10378/2017-TCU-Segunda Câmara (peça 39) , sob a relatoria do Ministro José Múcio. A deliberação recorrida apresenta o seguinte teor (destacando-se os itens impugnados) :
ACORDAM os Ministros do Tribunal de Contas da União, reunidos em Sessão da 2ª Câmara, diante das razões expostas pelo Relator, e com fundamento nos arts. 1º, inciso I; 12, § 3º; 16, inciso III, alínea 'a'; 19, caput; 23, inciso III, alíneas 'a' e 'b'; 28, inciso II; 57 e 58, inciso I, da Lei nº 8.443/1992 c/c os arts. 209, § 7º; 214, inciso III, alíneas 'a' e 'b'; e 268, inciso I, do Regimento Interno/TCU, em:
9.1. julgar irregulares as contas dos responsáveis Cléu de Aquino Ferreira, André Ferreira dos Santos, Demaicon Schmidt Peter e União das Associações Comunitárias do Interior de Canguçu (UNAIC) ;
9.2. condenar, solidariamente, os responsáveis Cléu de Aquino Ferreira e União das Associações Comunitárias do Interior de Canguçu (UNAIC) ao pagamento do débito de R$ 35.392,00 (trinta e cinco mil, trezentos e noventa e dois reais) , atualizado monetariamente e acrescido dos juros de mora, calculados a partir de 23/4/2007 até o dia do efetivo recolhimento, e fixar-lhes o prazo de 15 (quinze) dias, contados da ciência, para que comprovem perante o TCU o recolhimento do montante aos cofres do Tesouro Nacional;
9.3. condenar, solidariamente, os responsáveis André Ferreira dos Santos e União das Associações Comunitárias do Interior de Canguçu (UNAIC) ao pagamento do débito de R$ 44.708,00 (quarenta e quatro mil, setecentos e oito reais) , atualizado monetariamente e acrescido dos juros de mora, calculados a partir de 7/1/2008 até o dia do efetivo recolhimento, e fixar-lhes o prazo de 15 (quinze) dias, contados da ciência, para que comprovem perante o TCU o recolhimento do montante aos cofres do Tesouro Nacional;
9.4. aplicar aos responsáveis Cléu de Aquino Ferreira, André Ferreira dos Santos e União das Associações Comunitárias do Interior de Canguçu (UNAIC) multas individuais nos valores, respectivamente, de R$ 10.000,00 (dez mil reais) , R$ 12.000,00 (doze mil reais) e R$ 22.000,00 (vinte e dois mil reais) , fixando-lhes o prazo de 15 (quinze) dias da notificação para que comprovem perante o TCU o recolhimento do correspondente valor aos cofres do Tesouro Nacional, o qual deverá ser atualizado monetariamente a partir da data do presente acórdão, se pago após o vencimento;
9.5. aplicar ao responsável Demaicon Schmidt Peter multa no valor de R$ 10.000,00 (dez mil reais) , fixando-lhe o prazo de 15 (quinze) dias da notificação para que comprove perante o TCU o recolhimento desse valor aos cofres do Tesouro Nacional, o qual deverá ser atualizado monetariamente a partir da data do presente acórdão, se pago após o vencimento;
9.6. autorizar, desde logo, a cobrança judicial das dívidas, caso não atendidas as notificações; e
9.7. remeter cópia deste acórdão à Procuradoria da República no Estado do Rio Grande do Sul, para as medidas que entender cabíveis.
HISTÓRICO
2. Cuidam os autos de tomada de contas especial instaurada pela Caixa Econômica Federal - CEF, em desfavor da União das Associações Comunitárias do Interior de Canguçu - UNAIC e dos ex-dirigentes da UNAIC, Cléu de Aquino Ferreira, André Ferreira dos Santos e Demaicon Schmidt Peter, em razão da omissão do dever de prestar contas do Contrato de Repasse 209.932-88/2006/MDA/CAIXA, quanto aos recursos repassados pelo Ministério do Desenvolvimento Agrário - MDA, que teve por objeto a capacitação de jovens rurais com potencial de liderança para trabalhar como agente de desenvolvimento para sustentabilidade da agricultura familiar, com vistas à diversificação produtiva à fumicultura, no município de Canguçu/RS (peça 1, p. 62-72) .
2.1 Conforme disposto na cláusula quarta do contrato de repasse (peça 1, p. 64) foram previstos R$ 92.025,00 (noventa e dois mil e vinte e cinco reais) para a execução do objeto, dos quais R$ 80.100,00 (oitenta mil e cem reais) seriam repassados pelo concedente e R$ 11.925,00 (onze mil, novecentos e vinte e cinco reais) corresponderiam à contrapartida. 
2.2. Os recursos federais foram repassados mediante a ordem bancária 2007OB900055, no valor de R$ 80.100,00 (oitenta mil e cem reais) , emitida em 19/3/2007 (peça 1, p. 172) e, em 21/03/2007, houve crédito total do repasse na conta 0462/003/453004-4, vinculada ao contrato (peça 1, p.136) .
2.3. O ajuste vigeu no período de 29/12/2006 a 30/12/2010, tendo sido prorrogado por duas vezes e previa a apresentação da prestação de contas até a data de 28/8/2011, conforme cláusula décima primeira daquele contrato de repasse, o que não ocorreu, razão pela qual foi instaurada a TCE (peça 1, p. 84 a 90) . 
2.4. A unidade técnica propôs a citação da UNAIC e dos seus ex-presidentes, Cléu de Aquino Ferreira e André Ferreira dos Santos, solidariamente, em decorrência da não comprovação da boa e regular aplicação dos recursos federais, recebidos por força do Contrato de Repasse 209.932-88/2006/MDA/CAIXA. Propôs ainda a audiência de Demaicon Schmidt Peter, também ex-presidente da UNAIC, quanto à omissão no dever de prestar contas dos recursos federais recebidos por força do mesmo contrato de repasse. 
2.5. Transcorrido o prazo regimental fixado e mantendo-se inertes os aludidos responsáveis, foram considerados revéis, dando-se prosseguimento ao processo, nos termos do art. 12, § 3º, da Lei 8.443/1992, sendo proposto o julgamento pela irregularidade de suas contas com condenação em débito e multa, em pareceres uniformes da unidade técnica.
2.6. O Ministério Público junto ao TCU anuiu aos pareceres, mas entendeu necessário retificar o fundamento da irregularidade das contas de Cléu de Aquino Ferreira e André Ferreira dos Santos, da alínea 'd', para a alínea 'a' do inciso III do art. 16 da Lei n.º 8.443/1992 (peça 38) .
2.7. Em seu voto, o Relator, Ministro José Múcio, acolheu a proposta da unidade instrutora e a sugestão de ajuste do MP/TCU, apenas divergindo com relação ao débito imputado aos dirigentes Cléu de Aquino Ferreira e André Ferreira dos Santos, decidindo pela irregularidade das contas com imputação de débito e multa a todos os responsáveis. 
2.8. Inconformados, os ex-dirigentes, juntamente com a UNAIC, interpuseram recurso de reconsideração (peças 80 a 82) , a despeito de a peça estar nominada indevidamente como recurso de revisão, requerendo que seja reconhecida a prescrição do débito, ou, alternativamente, que seja extinto o presente processo, ou ainda, que o acórdão seja reformado, para oportunizar aos recorrentes saberem em que se fundam as supostas irregularidades.
ADMISSIBILIDADE
3. Reitera-se o exame preliminar de admissibilidade contido na peça 84, ratificado pelo relator, Ministro Aroldo Cedraz, na peça 87, que concluiu pelo conhecimento do recurso (peça 79) , suspendendo-se os efeitos dos itens 9.1, 9.2, 9.3, 9.4, 9.5 e 9.6 do Acórdão 10378/2017-TCU-Segunda Câmara em relação aos recorrentes, eis que preenchidos os requisitos processuais aplicáveis à espécie.
MÉRITO
4. Delimitação
4.1. Constitui objeto do presente recurso as seguintes questões: 
a) se houve ofensa aos princípios do contraditório e da ampla defesa (peça 80, p. 3-4 e 7) ;
b) se houve prescrição do débito (peça 80, p. 5) ;
c) se é possível aferir que o objeto do contrato de repasse foi cumprido, inexistindo, por consequência, dano ao erário (peça 80, p. 5-81; peças 82 e 83) ;
d) se é possível aferir a boa-fé dos recorrentes (peça 80, p. 7-16) . 
4.2. Registre-se que os recorrentes interpõem expediente único e solicitam o reexame do acórdão impugnado pelos mesmos fundamentos. 
5. Se houve ofensa aos princípios do contraditório e da ampla defesa (peça 80, p. 3-4 e 7) .
5.1. Os recorrentes alegam que houve cerceamento dos princípios do contraditório e da ampla defesa, com base nos seguintes argumentos:
a) nunca tiveram a oportunidade de se manifestar no que tange ao processo de TCE, havendo total desconhecimento do procedimento administrativo desta Corte;
b) a única informação a que tiveram acesso até o momento de interposição dos presentes recursos, foi uma carta remetida para a sede da UNAIC, a qual não trazia informações mínimas que pudessem auxiliar qualquer interessado a exercer o seu direito de defesa, e concedia prazo para interposição recursal de um suposto acórdão proferido pelo TCU;
c) como as partes desconheciam o ato que supostamente teria dado motivo à TCE, está sendo ruído os princípios do contraditório e da ampla defesa;
d) a vista integral do processo foi disponibilizada apenas em meados de 2018, ou seja, já transcorridos mais de uma década da contratação, impossibilitando a apresentação da prestação de contas;
e) observe-se que o documento informando do acórdão dirigido à UNAIC informava tão somente o teor da definitiva decisão, sem esclarecer a motivação da condenação, ou seja, qualquer alegação de defesa não poderia ser promovida pelos recorrentes, pois não dispunham das informações necessárias para a elaboração da tese de defesa. 
 Análise
5.2. A tese dos recorrentes não está correta, considerando que a relação processual no âmbito do TCU se aperfeiçoa com a notificação válida do responsável para que apresente alegações de defesa ou razões de justificativa, conforme seja ouvido em razão de citação ou de audiência. É a partir desse momento processual que se instaura o contraditório e a ampla defesa, com os meios e recursos a ela inerentes, constituindo-se esse instituto em direito e garantia fundamental, erigido a cláusula pétrea, nos termos dos arts. 5º, LV, 60, § 4º, IV, da Constituição Federal. Importante se faz, portanto, para que haja regular desenvolvimento do processo no âmbito do TCU, a existência de notificação válida (Acórdão 1522/2016-TCU-Plenário, relatado pelo Ministro Benjamin Zymler) . 
5.3. No caso, há comprovação nos autos de que os recorrentes tiveram oportunidade do contraditório e de ampla defesa, tanto na fase interna como na fase externa da TCE, a saber:
a) o recorrente Demaicom Schmidt Peter (AR de 31/7/2012, à peça 1, p. 170) recebeu ofício da Ministério do Desenvolvimento Agrário, de 23/7/2012, solicitando os documentos relativos à prestação de contas final, e alertando que a não apresentação implicaria inscrição no cadastro de inadimplentes e posterior instauração de TCE (peça 1, p. 166-168) ; 
b) os recorrentes Demaicon Schmidt Peter, André Ferreira dos Santos e Cléu de Aquino Ferreira receberam ofícios da Caixa Econômica Federal, de 19/9/2012 (conforme cientes nos próprios ofícios, à peça 1, p. 18-22) , também solicitando os documentos relativos à prestação de contas final, e alertando que a não apresentação implicaria inscrição no cadastro de inadimplentes e posterior instauração de TCE;
c) na fase externa, os ofícios de citações e audiências (peças 10 a 13 e peça 18) , ao contrário do afirmado pelos recorrentes, descreveram com detalhes a origem da irregularidade, havendo notificação válida dos recorrentes Demaicon e UNAIC (ARs às peças 14 e 15) ;
d) o recorrente Demaicon Schmidt Peter pediu prorrogação de prazo para resposta (peça 19) , o qual foi concedido, fato do qual tomou conhecimento por meio do AR (peça 34) . Porém, optou por permanecer silente; 
e) os recorrentes André Ferreira dos Santos e Cléu de Aquino Ferreira, após esgotadas as tentativas de localização, conforme detalhado na peça 28, foram citados por edital (peças 30 a 33) . Ressalta-se que é válida a notificação do responsável quando realizada por edital  (ficta) após esgotarem-se as tentativas de notificação pessoal, não configurando prejuízo ao exercício da ampla defesa (Acórdão 5946/2014-TCU-Segunda Câmara, da relatoria do Ministro Weder de Oliveira) .
5.4. Dessa forma, a partir da notificação válida, resta configurada a observância pelo TCU do devido processo legal, do contraditório e da ampla defesa, nos exatos termos da garantia fundamental consagrada no Texto Constitucional, motivo pelo qual não se configuram a falta de oportunidade de se manifestar na TCE, o desconhecimento do procedimento administrativo desta Corte ou a violação à ampla defesa mencionadas pelos recorrentes.
6. Se houve prescrição do débito (peça 80, p. 5) .
6.1. Os recorrentes afirmam que houve prescrição do débito, com base nos seguintes argumentos:
a) o contrato de repasse objeto dos presentes autos foi firmado em 29/12/2006 (peça 1, p. 72) , portanto, há mais de 12 anos;
b) a UNAIC é composta por um grande número de membros, havendo grande rotatividade em sua gestão, sendo impossível, a essa altura, exigir detalhes da prestação de contas do Contrato de Repasse 209.932-88/2006.
Análise
6.2. Os argumentos dos recorrentes não merecem prosperar, considerando que a tese da incidência da prescrição nos débitos com a União decorrentes de ilícitos civis (prazo prescricional de cinco anos) , fixada pelo STF no RE 669.069 (Repercussão Geral 666) , não alcança prejuízos que decorram de ilícitos administrativos de processos de controle externo em trâmite, como a não comprovação da regular gestão de recursos públicos, que são imprescritíveis (Acórdão 10046/2018-TCU-Segunda Câmara, da relatoria do Ministro Marcos Bemquerer, 7930/2018-2ª Câmara, da relatoria da Ministra Ana Arraes, 4053/2018-2ª Câmara, da relatoria do Ministro Augusto Nardes, 2469/2018-Plenário, da relatoria do Ministro Augusto Sherman) .
6.3. Além disso, a alegação de prescrição débito prescinde de fundamentação, presumindo os recorrentes, sem a comprovação devida, que houve cerceamento da defesa em decorrência de lapso temporal, presunção contrária às normas que regem o Direito Financeiro, especialmente as obrigações decorrentes da comprovação da regular aplicação dos recursos públicos federais.
6.4. Ressalta-se que o decurso de tempo foi ocasionado pelos próprios recorrentes quando de sua omissão no dever de prestar contas.
6.5. Nesse contexto, permanecem imprescritíveis as pretensões de ressarcimento decorrentes de tomadas de contas especiais, como o presente caso, registrando-se, ademais, que a imprescritibilidade do débito é questão objeto da Súmula 282 deste Tribunal.
7. Se é possível aferir que o objeto do contrato de repasse foi cumprido, inexistindo dano ao erário (peça 80, p. 5-81; peças 82 e 83) . 
7.1. Os recorrentes afirmam que todas as atividades previstas no Contrato de Repasse 209.932-88/2006 foram desenvolvidas pela UNAIC, inexistindo prejuízo ao erário, com base nos seguintes argumentos:
a) o documento anexado à peça 82, p. 65-109 traz uma apostila que tinha por objetivo desenvolver a capacitação dos jovens, conforme previsto no contrato de repasse;
b) os documentos anexados aos autos, descritos a seguir, elucidam a forma mecânica com a qual a associação realizava a prestação de contas, sendo necessário enfatizar que, à época, os gestores da UNAIC não tinham acesso à internet, aliás até hoje ainda sofrem com a deficiência do serviço:
b.1) Ata 212, livro 2, de Assembleia Geral Extraordinária da UNAIC, de 17/12/2007 (peça 80, p. 16-18) ;
b.2) informe de Rendimentos Financeiros da UNAIC, ano calendário de 2007 e 2008 e de 25/7/2008 (peça 80, p. 18, 22 e 26) ;
b.3) extrato mensal de fundo de investimento da UNAIC, de 3/12/2007, de 2/1/2008, de 1/8/2008 a 1/9/2008 e de (...) 6/9/2007 (...) (peça 80, p. 20, 22-23 e 25) ;
b.4) Relatório de Execução de Atividades (peça 80, p. 26-30) ;
b.5) Relatório de Comprovantes de Pagamentos - OGU (peça 80, p. 30-38) ;
b.6) relação de alunos (peça 80, p. 38-41 e 60-65) 
b.7) listas de presença (peça 80, p. 41-59 e 69-81; peça 81, p. 1-88 e p. 97-107; peça 82, p.1-51) ;
b.8) Atas de classificação de propostas de convite para contratação de professores, bem como adjudicação e homologação do convite (peça 81, p. 89-93) ;
b.9) Formulário Tabela de Acompanhamento das Atividades de Estágio (peça 82, p. 52-54) ;
b.10) recibos pagos pela UNAIC, conforme a seguir: 
	Número
	Descrição
	Valor (R$) 
	Data
	Referência

	18
	150 horas técnicas para organização de reuniões nas associações e escolas rurais
	2.250,00
	14/8/2007
	peça 82, p. 55

	23
	150 horas técnicas para organização de reuniões nas associações e escolas rurais
	2.250,00
	27/9/2007
	peça 82, p. 56

	25
	80 horas técnicas para capacitação de jovens e identificação de lideranças locais
	1.600,00
	27/9/2007
	peça 82, p. 57

	1
	100 horas técnicas para capacitação de jovens e identificação de lideranças locais
	2000,00
	4/5/2007
	peça 82, p. 58

	24
	despesas com alimentação (259 lanches) dos participantes dos encontros nas associações de agricultores ou escolas rurais.
	518,00
	27/9/2007
	peça 82, p. 59

		Total
	8.618,00
		
b.11) Cupons fiscais de pagamento de gasolina no valor de R$ 100,01, R$ 23,80 e R$ 20,33, totalizando R$ 144,14 (peça 82, p. 60-62) ;
b.12) orçamento de serviços e Nota Fiscal 378, no valor de R$ 3.000,00 referentes a serviços de transporte de jovens agricultores para seminário realizados no dia 23/11/2007 (peça 82, p. 62-64) ; 
b.13) apostila do Curso de Capacitação de Jovens Rurais para o desenvolvimento Rural Sustentável com ênfase em Agroecologia, Associativismo e Cooperativismo (peça 82, p.65-109) ;
c) a recorrente União das Associações Comunitárias do Interior de Canguçu (UNAIC) , por ser composta apenas de agricultores, com pouca qualificação profissional e com estrutura de trabalho deficiente, não tem condições de atender às rígidas normas de procedimento de tomada de contas exigidas pelo TCU, fato este que deveria ter sido esclarecido a todas as partes quando da pactuação do contrato de repasse, ou ao menos ter havido acompanhamento por parte do agente financiador;
d) os recorrentes já detinham o conhecimento de que o processo de prestação de contas não teria se dado de forma correta, pois enfrentaram um rígido processo por parte do Ministério Público Federal, o qual, por sua vez, requereu, em 13/10/2016, o arquivamento do inquérito Civil 1.29.005.000048/2016-70;
e) o sistema processual adotado pelo legislador constituinte não é o punitivo, devendo-se garantir os princípios constitucionais, principalmente o da presunção da inocência, bem como, de veracidade, sob pena de ruir os pilares mais importantes do ordenamento jurídico, quais sejam os direitos e garantias fundamentais da Lei Magna. 
f) até a presente data, os recorrentes não têm conhecimento da exigência que teria dado início à TCE, uma vez que o próprio MDA atestou a execução do projeto, conforme peça 8, p. 59, 113-117 (essa referência não corresponde ao documento referido pelos recorrentes, o qual não foi localizado nos autos) .
Análise
7.2. Os argumentos dos recorrentes não merecem prosperar, considerando que, conforme ampla jurisprudência desta Corte, o ônus de comprovar a regular aplicação dos recursos públicos cabe ao responsável por seu gerenciamento, o que não ocorreu no presente caso (Acórdão 3890/2017-TCU-Primeira Câmara, relatado pelo Ministro Walton Alencar, 5742/2016-1ª Câmara e 3101/2016-1ª Câmara, ambos relatados pelo Ministro Bruno Dantas) .
7.3. Não prospera a alegação de deficiência de estrutura, pouca qualificação profissional e/ou desconhecimento dos documentos necessários referentes à prestação de contas, considerando que, ao assinar o Contrato de Repasse 0209932-88/2006, a UNAIC, bem como seu representante legal à época, se comprometeram a cumprir os termos ali pactuados, cujo preâmbulo faz expressa referência à observância das disposições da IN/STN 1/1997, em vigor à época (peça 1, p. 62) :
 (...) as partes adiante nominadas e qualificadas, têm, entre si, justo e acordado o Contrato de Repasse de recursos orçamentários, em conformidade com as disposições contidas na Instrução Normativa da STN/MF nº 01, de 15 de janeiro de 1997, e suas alterações, na Instrução Normativa da STN/MF nº 01, de 04 de maio de 2001, na Lei 8.666, de 21 de junho de 1993 e suas alterações, na Lei Complementar nº 101 de 04 de maio de 2000, na Lei nº 11.178, de 20 de setembro de 2005 (LDO para o exercício) , no Decreto nº 93.872, de 23 de dezembro de 1986, (...) , às quais os partícipes, desde já, se sujeitam, na forma a seguir ajustada: . [grifos nossos]
7.4. Da mesma forma, na Cláusula Terceira - Das obrigações do contratado, item 3.2, alínea 'd' e 'f' (peça 1, p. 64) - do contrato de repasse sob comento, a UNAIC comprometeu-se a prestar contas dos recursos transferidos. Ainda que não houvesse qualquer menção à IN/STN 1/1997 no contrato de repasse assinado pela recorrente Cléu de Aquino Ferreira, era de seu conhecimento, ao menos indiretamente, que as disposições da citada instrução normativa se aplicavam ao pactuado por ela, em face das disposições contidas na Cláusula Décima Primeira - Da prestação de contas. Acrescente-se ainda que, no ordenamento jurídico nacional, é de conhecimento médio de um dirigente de entidade privada que recebe recursos públicos, o dever constitucional de prestar contas, conforme parágrafo único do art. 70 da CF/1988. Dessa forma, há que se aplicar o entendimento de que a ninguém é dado o direito de alegar desconhecimento da lei para dela se furtar ao cumprimento (art. 3º do Decreto-Lei 4.657/1942) .
7.5. Além disso, conforme reconhecido pelos próprios recorrentes, considerando o Plano de trabalho (PT) proposto pela UNAIC (peça 1, p. 30-38) , vide quadro a seguir, e ainda os documentos acostados aos autos por ocasião do presente recurso, não há como comprovar a boa e regular aplicação dos recursos recebidos. 
	Meta
	Descrição
	Quant.
	duração
	Beneficiários
	Custo total (R$) 

	1
	Encontros nas assoc. de agricultores e escolas rurais
	75 
	Out a dez/2006
	300 jovens
	46.642,00

	2
	Seminários sobre desenvolvimento rural e sustentabilidade
	3
	Out/2006 a jan/2007
	210 jovens
	8.603,00

	3
	Viagens de intercâmbio conhecer realidades de agricultores e experiências em agroecologia e geração de renda na agricultura familiar
	3
	1 a 18/2/2007
	120 jovens
	11.490,00

	4
	Estágios em organizações de agricultores
	15
	Mar/2007
	15 jovens
	25.290,00

		Total
				92.025,00

7.6. Apesar de alegarem o cumprimento do objeto do contrato de repasse, não há evidências que permitam comprovar suas alegações. Ao reanalisar a documentação dos autos, constata-se total impossibilidade em conciliar as despesas realizadas, cujos recibos apresentados não chegam a 10% dos recursos recebidos. Ademais, a pouca documentação constante do processo (alguns recibos sem referência a metas do PT, informes de rendimentos, relação de alunos, lista de presença sem vinculação ao contrato de repasse e cópia de material didático) , a falta do extrato bancário da conta vinculada, a não identificação do convênio em qualquer dos documentos e a inexistência de cronologia na documentação, inviabilizam o estabelecimento do nexo causal entre os recursos federais recebidos e as despesas realizadas.
7.7. Acrescente-se que, embora o Relatório de Execução de Atividades (REA) , entregue à peça 80, p. 26-30, apresente literalmente o que consta do plano de trabalho, não há elementos que permitam verificar o vínculo fático que liga o efeito à causa, qual seja, a comprovação de que os recursos recebidos foram, de fato, aplicados conforme acordado. 
7.8. Mesmo que fosse possível, por ocasião do presente recurso, comprovar a execução integral do objeto do convênio, tal fato não elidiria as irregularidades verificadas. A uma porque houve omissão no dever de prestar contas, o que, de acordo com a jurisprudência desta corte, é causa autônoma para o julgamento pela irregularidade das contas. A duas, porque a responsabilização também está na ausência do nexo causal entre as despesas realizadas e os recursos federais repassados. Esse nexo poderia ser verificado, por exemplo, no confronto entre os débitos efetuados na conta específica do contrato de repasse, a relação de pagamentos efetuados, os recibos ou notas fiscais de pagamentos de serviços com identificação do convênio e atesto de recebimentos. Tal situação, porém, não pode ser constatada nos autos.
7.9. Registre-se que a simples omissão no dever de prestar contas significa não somente descumprimento da Constituição e da legislação em vigor, mas também violação da transparência na prática dos atos de gestão, ausência de comprovação da lisura no trato com a coisa pública e presunção de que a totalidade dos recursos públicos federais transferidos ao convenente tenha sido integralmente desviada (Acórdão 2256/2017-TCU-Primeira Câmara, relatado por Walton Alencar, 196/2016-Plenário, relatado pelo Ministro Benjamin Zymler, 1616/2015-1ª Câmara, relatado pelo Ministro Augusto Shermann, 4460/2011 e 42404/2011, ambos da 2ª Câmara e relatado pelo Ministro Raimundo Carreiro) .
7.10. Assim, em virtude da omissão injustificada no dever de prestar contas dos recursos vinculados ao Contrato de Repasse 0209932-88/2006, celebrado com a UNAIC, e ainda, da impossibilidade de comprovação da boa e regular aplicação dos recursos, ocorreu dano ao erário, devendo responder pelo débito, em regime de solidariedade, a pessoa jurídica receptora dos recursos, bem como seus administradores.
8. Se é possível aferir a boa-fé dos recorrentes (peça 80, p. 7-16) .
8.1. Os recorrentes afirmam que agiram de boa-fé, com base nos seguintes argumentos: 
a) a conclusão do TCU de que não há nos autos elementos que permitam concluir pela ocorrência de boa-fé ou outros excludentes de culpabilidade da conduta dos recorrentes vai de encontro ao parecer emitido pelo Ministério Público Federal, de 2016, quando promoveu investigações, inclusive havendo instauração de um inquérito civil (1.29.005.00048/2016-70) , que teve como objeto o Contrato de Repasse 209.932-88/2006, e cujo trecho a respeito do arquivamento foi transcrito à peça 80, p. 7-8, concluindo, naquela ocasião, que não houve dano ao erário;
b) os documentos ora anexados comprovam a idoneidade dos recorrentes, razão pela qual não têm que arcar com as irregularidades elencadas; 
c) a conduta do próprio ente federado é que é reprovável, pois no afã de produzir políticas públicas, passou a despejar dinheiro público, sem que houvesse qualquer fiscalização, tampouco orientação para os beneficiários de como proceder na utilização e prestação de contas da referida verba. 
Análise
8.2. Não assiste razão aos recorrentes. No âmbito dessa Corte, a conduta do responsável que gere recursos públicos deve ser objetivamente analisada e provada no caso concreto, conforme se extrai de trecho do voto condutor do Acórdão 3218/2006-TCU-Primeira Câmara, da relatoria do Ministro Bruno Dantas:
11. Por esse aspecto objetivo, a boa-fé só existe quando os atos possam ser enquadrados num modelo de prudência, diligência e cuidado que a sociedade espera daquele que usa dinheiro público. Assim, a falta de boa-fé objetiva independe da intenção do agente no sentido de praticar algo nocivo e está mais associada à tipificação de culpa, pois, para caracterizá-la, basta se ter negligência, desleixo ou inabilidade inaceitável para quem se dispõe a gerir haveres que não são seus em prol da coletividade.
8.3. Como já relatado, no TCU, compete ao gestor o ônus da prova da boa e da regular aplicação dos recursos públicos que lhe são confiados. Quando isso não ocorre, se exige apenas a verificação da ocorrência de culpa, em qualquer uma de suas modalidades, o que restou evidenciado, no presente caso concreto, diante da conduta dos recorrentes do responsável que não apresentaram os documentos aptos a comprovar os gastos impugnados.
8.4. Ademais, a boa-fé não pode ser presumida ou acatada a partir de mera alegação, devendo ser demonstrada e comprovada a partir dos elementos que integram os autos, corroborada em contexto fático propício ao reconhecimento dessa condição em favor dos responsáveis (Acórdão 4667/2017-TCU-Primeira Câmara, da relatoria do Ministro Bruno Dantas) .
8.5. É oportuno destacar, ainda, que o reconhecimento da boa-fé por esta Corte deve ser feito expressamente, e somente pode ocorrer quando estiverem presentes elementos suficientes para aquilatar os motivos das condutas adotadas por gestores de recursos públicos, o que não ocorreu no presente caso.
8.6. Dessa forma, de acordo com o art. 19 da LO/TCU, quando julgar as contas irregulares, havendo débito, o Tribunal deverá condenar os responsáveis ao pagamento da dívida atualizada monetariamente, acrescida dos juros de mora devidos.
8.7. Um novo prazo para recolhimento da dívida, incidindo-se apenas atualização monetária, só pode ser fixado na ocorrência de boa-fé dos responsáveis simultaneamente com a inexistência de outra irregularidade nas respectivas contas. Tais condicionantes devem ser aferidos na oportunidade de resposta à citação, nos termos do art. 12, §§ 1º e 2º, da LO/TCU c/c o art. 202, §§ 2º e 3º, do Regimento Interno/TCU, o que foi realizado à peça 35, p. 3.
8.8. Sobre a decisão do parecer emitido pelo Ministério Público Federal, (1.29.005.00048/2016-70) , que concluiu pela arquivamento de processo investigativo, cabe registrar que se aplica aos processos de controle externo o princípio de independência das instâncias, segundo o qual os trabalhos desenvolvidos em várias instâncias sobre o mesmo fato correm de forma independente, o que pode desencadear decisões diversas nas esferas cível, criminal e administrativa (30/2016-Plenário, da relatoria do Ministro Augusto Nardes, 2983/2016-1ª Câmara, da relatoria do Ministro Bruno Dantas, 2239/2015-1ª Câmara, da relatoria do Ministra Ana Arraes, 3125/2013-Plenário, da relatoria do Ministro Raimundo Carreiro) .
8.9. A independência das instâncias só deixa de prevalecer em caso de decisão judicial que declara a inexistência do fato ou nega sua autoria e é proferida em ação de natureza criminal, o que não se aplica neste processo. 
8.10. Dessa maneira, no presente caso, a conclusão do Ministério Público Federal no processo mencionado, não afeta a deliberação do TCU, o qual detém a competência exclusiva para verificação do emprego dos recursos federais.
8.11. Registre-se ainda, sobre a afirmação dos recorrentes acerca da conduta dita reprovável do ente federado, que o argumento em nada contribui para o aferimento da sua boa-fé. 
8.12. Assim, considerando que não constam nos autos elementos que permitam reconhecer a boa-fé dos recorrentes, cabe ao Tribunal julgar irregulares as presentes contas, com a condenação solidária dos responsáveis ao pagamento do débito com a incidência de juros, tal como determinou o acórdão vergastado.
CONCLUSÃO
9. Das análises anteriores, conclui-se que:
a) a partir da notificação válida, resta configurada a observância pelo TCU do devido processo legal, do contraditório e da ampla defesa, nos exatos termos da garantia fundamental consagrada no Texto Constitucional, motivo pelo qual não se configuram a falta de oportunidade de se manifestar na TCE, o desconhecimento do procedimento administrativo desta Corte e a violação à ampla defesa mencionadas pelos recorrentes;
b) permanecem imprescritíveis as pretensões de ressarcimento decorrentes de tomadas de contas especiais, como no presente caso;
c) diante da omissão injustificada no dever de prestar contas dos recursos vinculados ao Contrato de Repasse 0209932-88/2006, celebrado com a UNAIC, e ainda, da impossibilidade de comprovação da boa e regular aplicação dos recursos, ocorreu dano ao erário, devendo responder pelo débito, em regime de solidariedade, a pessoa jurídica receptora dos recursos e os seus administradores;
d) não constam nos autos elementos que permitam reconhecer a boa-fé dos recorrentes, cabendo, dessa forma, o julgamento pela irregularidade das presentes contas e a condenação solidária dos responsáveis ao pagamento do débito com a incidência de juros, tal como determinou o acórdão vergastado.
9.1. Assim, os elementos apresentados pelos recorrentes não têm o condão de modificar a deliberação recorrida, devendo-se mantê-la em seus exatos termos.
PROPOSTA DE ENCAMINHAMENTO
10. Ante o exposto, com fundamento nos arts. 32, inciso I, e 33, da Lei 8.443/1992, submetem-se os autos à consideração superior, com posterior encaminhamento ao Ministério Público junto ao Tribunal de Contas da União e ao Gabinete do Relator, propondo:
a) conhecer do recurso e, no mérito, negar-lhe provimento;
b) comunicar a deliberação que vier a ser proferida por esta Corte aos recorrentes, ao Ministério do Desenvolvimento Agrário, à Procuradoria da República no Estado do Rio Grande do Sul e demais interessados."
	É o Relatório.

Hermes Alexandre Rockenbach (OAB/DF 57.568 e OAB/RS 112.215) e Miguel Lopes Siefert (OAB/RS 108.230), representando Cléu de Aquino Ferreira (procurações às peças 56 e 79); Miguel Lopes Siefert (OAB/RS 108.230), representando Demaicon Schmidt Peter (procuração à peça 57); e André Yokomizo Aceiro (OAB/SP 175.337), Gryecos Attom Valente Loureiro (OAB/DF 54.459), Leonardo Faustino Lima (OAB/RJ 123.287 e OAB/DF 53.806), Murilo Murato Fracari (OAB/DF 22.934) e outros, representando a Caixa Econômica Federal (procuração à peça 107).

Procuradora-Geral Cristina Machado da Costa e Silva.

TOMADA DE CONTAS ESPECIAL. CONTRATO DE REPASSE. CAPACITAÇÃO PARA A AGRICULTURA FAMILIAR. OMISSÃO NO DEVER DE PRESTAR CONTAS. CITAÇÃO. AUDIÊNCIA. REVELIA. CONTAS IRREGULARES. DÉBITO. MULTA. RECURSO DE RECONSIDERAÇÃO. APELO CONHECIDO, MAS REJEITADO QUANTO AO MÉRITO.

TOMADA DE CONTAS ESPECIAL (TCE)

Secretaria de Recursos (Serur).

Conforme consignado no Relatório precedente, trata-se de Recurso de Reconsideração interposto em peça única (peça 80, p. 1-10) - acompanhado de documentos diversos (peça 80, p. 11-81; e peças 81 e 82) - pela União das Associações Comunitárias do Interior de Canguçu (UNAIC) e pelos Srs. André Ferreira dos Santos, Cléu de Aquino Ferreira e Demaicon Schmidt Peter em face do Acórdão 10378/2017-TCU-Segunda Câmara (peça 39) , mediante o qual esta Corte de Contas, ao apreciar a presente Tomada de Contas Especial (TCE) sob a relatoria do eminente Ministro José Múcio Monteiro, decidiu, entre outros encaminhamentos, julgar irregulares as contas desses quatro responsáveis, condenar os três primeiros em débito, sopesado o envolvimento de cada um, e aplicar multa pecuniária a todos.
2.	Esse desfecho decorreu, em síntese, da omissão quanto ao dever de prestar contas dos R$ 80.100,00 repassados pelo extinto Ministério do Desenvolvimento Agrário (MDA) àquela União de Associações Comunitárias no bojo do Contrato de Repasse 209.932-88/2006/MDA/CAIXA (peça 1, p. 62-72) , cujo objeto consistia na capacitação de jovens rurais com potencial de liderança para trabalhar como agente de desenvolvimento para sustentabilidade da agricultura familiar, com vistas à diversificação produtiva à fumicultura, no município de Canguçu-RS (peça 1, p. 62-72) 
3.	O envolvimento do Sr. Demaicon Schmidt Peter está restrito à omissão formal quanto à aludida prestação de contas, razão pela qual não foi condenado solidariamente em débito, tendo apenas sido multado com fundamento no art. 58, inciso I, da Lei Orgânica do TCU. 
4.	Feita essa breve introdução explicativa, passo a examinar o feito.
5.	No que tange à admissibilidade, ratifico o despacho por mim proferido em 21/11/2018 (peça 87) , mediante o qual, acolhendo a análise empreendida às peças 84 e 85 pela Secretaria de Recursos (Serur) , unidade técnica encarregada de instruir o presente feito nesta etapa processual, decidi conhecer do recurso em tela, eis que preenchidos os requisitos constantes dos arts. 32, inciso I, e 33 da Lei 8.443/1992, combinados com o art. 285 do Regimento Interno do TCU, suspendendo-se os efeitos dos subitens 9.1 a 9.6 da deliberação recorrida.
6.	Quanto ao mérito, manifesto-me, desde já, de pleno acordo com a proposta de encaminhamento formulada pela unidade instrutiva, cuja análise, lançada na instrução de peça 104, adoto como minhas próprias razões de decidir, pois nela cuidou-se de abordar, com profundidade e abrangência suficientes, os argumentos trazidos aos autos pelos recorrentes, não me parecendo necessário tecer considerações adicionais.
7.	Com efeito, apesar de alegarem o cumprimento do objeto do Contrato de Repasse 209.932-88/2006/MDA/CAIXA, os apelantes não trouxeram aos autos evidências capazes de comprovar suas alegações. Ao reanalisar toda a documentação juntada aos autos, a Serur se deparou com a total impossibilidade em conciliar as despesas realizadas, cujos recibos apresentados não chegam a 10% dos recursos recebidos. Além disso, a unidade técnica ressaltou a pouca documentação constante do processo, a falta do extrato bancário da conta vinculada, a não identificação da avença em qualquer dos documentos e a inexistência de cronologia na documentação, o que inviabiliza o estabelecimento do necessário nexo causal entre os recursos federais repassados à UNAIC e as despesas por ela realizadas.
8.	Adequada, destarte, a imputação de débito à convenente e aos Srs. André Ferreira e Cléu Ferreira, presidentes da entidade em períodos ao longo dos quais os R$ 80.100,00 afetos ao Contrato de Repasse em tela foram movimentados.
9.	Ressalte-se, por oportuno, que esse desfecho processual está em total consonância com o Acórdão 2763/2011-TCU-Plenário da relatoria do Ministro Augusto Sherman Cavalcanti, cuja fundamentação sustenta que, "quando a pessoa jurídica de direito privado e seus administradores derem causa a dano ao Erário na execução de avença celebrada com o poder público federal com vistas à realização de uma finalidade pública, incide sobre ambos a responsabilidade pelo dano".
10.	No mesmo sentido, aliás, é o Enunciado 286 da Súmula de Jurisprudência deste TCU, segundo o qual "A pessoa jurídica de direito privado destinatária de transferências voluntárias de recursos federais feitas com vistas à consecução de uma finalidade pública responde solidariamente com seus administradores pelos danos causados ao Erário na aplicação desses recursos.".
11.	Igualmente adequada a aplicação de multa ao Sr. Demaicon Peter em decorrência da omissão quanto ao dever de prestar contas daqueles recursos. Nesse sentido é a jurisprudência desta Casa, segundo se depreende, por exemplo, das deliberações mencionadas pela Serur em sua instrução, quais sejam, Acórdão 2256/2017-TCU-Primeira Câmara, relatado pelo Ministro Walton Alencar Rodrigues, Acórdão 196/2016-TCU-Plenário, relatado pelo Ministro Benjamin Zymler, Acórdão 1616/2015-TCU-Primeira Câmara, relatado pelo Ministro Augusto Sherman Cavalcanti, e Acórdãos 4460/2011 e 42404/2011, ambos da 2ª Câmara, relatados pelo Ministro Raimundo Carreiro.
12.	Convém frisar que prestar contas, com a inequívoca comprovação da boa e regular aplicação de verbas públicas, é dever de todos aqueles a quem sejam confiados recursos federais. É o que se depreende do art. 70, parágrafo único, da Constituição de 1988, do art. 93 do Decreto-Lei 200, de 25/2/1967, e do art. 145 do Decreto 93.872, de 23/12/1986. Em respaldo a essa afirmação, cito os Acórdão 2439/2010-TCU-Plenário, 5.929/2011-TCU-1ª Câmara e 1.544/2008-TCU-2ª Câmara, este último de minha relatoria e os demais relatados, respectivamente, pelos Ministros Augusto Sherman Cavalcanti e Raimundo Carreiro.
13.	Nessas circunstâncias, resta negar provimento ao Recurso de Reconsideração em exame, mantendo-se em seus exatos termos o Acórdão 10378/2017-TCU-Segunda Câmara.
14.	Nada mais havendo a considerar, encerro meu pronunciamento, mas não sem antes repisar que adoto como razões de decidir o exame empreendido pela Serur à peça 104, parecendo-me, ainda, pertinente e oportuno ratificar - pois com eles estou de acordo - os fundamentos da deliberação recorrida, constantes do Relatório e do Voto que a precedem (peças 40 e 41) .
	Ante o exposto, VOTO pela adoção da minuta de Acórdão que ora submeto à apreciação deste Colegiado.
TCU, Sala das Sessões Ministro Luciano Brandão Alves de Souza, em 19 de novembro de 2019.
AROLDO CEDRAZ 
Relator